Inventaris van het archief van het Nederlandse Consulaat te Bloemfontein (Zuid-Afrika), 1940-1947 (1952)
Nationaal Archief, Den Haag
Ministerie van Buitenlandse Zaken: Consulaat te Bloemfontein (Zuid-Afrika)
Consulaat Bloemfontein
oudste stuk - jongste stuk: 1940-1952
merendeel 1940-1947
Z46
26 inventarisnummers; 0,30 meter
Normale geschreven, getypte en gedrukte documenten, geen bijzondere handschriften.
Nationaal Archief, Den Haag
Consulaat te Bloemfontein (Zuid-Afrika), 1940-1952
Het archief bevat stukken voortvloeiende uit de bemoeienissen van de consul met de uitvoering van het Koninklijk Besluit waarbij nederlanders in niet bezet gebied konden worden ingelijfd in het nederlandse leger in Groot Brittannië, Canada en Nederlands Indië. Het archief bevat de registratiegegevens en stukken over keuring, soldij, uitkeringen en onderstand.
Archiefvorming
Geschiedenis van de archiefvormer
Bij Koninklijk Besluit van 28 februari 1941 no 9, werden de in Zuid-Afrika aanwezige mannelijke Nederlanders geboren tussen 1 januari 1904 en 1 januari 1922 ingelijfd bij de Nederlandse Weermacht. Zij konden in werkelijke dienst worden opgeroepen bij de Nederlandse strijdkrachten in Groot-Brittannië of Canada en later ook bij de strijdkrachten in Nederlands-Indië. Om genoemd besluit te doen uitvoeren arriveerde in 1941 in Pretoria een Nederlandse Militaire Missie. De taak van de Militaire Missie was in de eerste plaats door een doelmatige propaganda het dienstnemen van de Nederlanders bij de Nederlandse Weermacht te bevorderen.
Ter assistentie van de Militaire Missie te Pretoria werden de consulaire ambtenaren ieder in hun eigen district met de uitvoering van de verschillende maatregelen betreffende de oproep van dienstplichtigen belast. Deze maatregelen bestonden o.a. uit het registreren van dienstplichtigen in het ressort van de consul (voor de consul te Bloemfontein de provincie Oranje-Vrijstaat), het verzenden/doorzenden van formulieren inzake de keuring van dienstplichtigen, aanvraagformulieren voor kostwinnersvergoeding (uitgekeerd aan achterblijvende gezinnen van dienstplichtigen). Consul te Bloemfontein, sinds 6-11-1941 bij KB no 6, was Prof. Ir. Francois Zweerts, geboren 6-11-1891 te Amsterdam. Hij volgde de heer H.H. van Rooyen op, die wegens zijn pro-Duitse politieke gezindheid moest aftreden.
Prof. Zweerts studeerde scheikunde aan de Technische Hogeschool te Delft en werd in 1921 verbonden aan het universiteitscollege, later de universiteit te Bloemfontein waar hij als hoogleraar werkzaam was. Hij werd bij Koninklijk Besluit 18-11-1952 no 22 benoemd tot officier in de orde van Oranje-Nassau. Zijn werkzaamheden als consul beëindigde hij 15-01-1953. De Militaire Missie te Pretoria werd 1 september 1947 opgeheven, waarmee voor het consulaat Bloemfontein officieel een eind kwam aan de werkzaamheden voor de Militaire Missie. De heer Noordendorp, die waarnemend chef van de Militaire Missie te Pretoria was, werd aan het gezantschap aldaar toegevoegd voor de afwikkeling van de talrijke militaire kwesties (zoals 'back-pay' aan oud-militairen, pensioenen). Hij nam ontslag in 1950.
Geschiedenis van het archiefbeheer
Wel werd 28 november 1959 het hier beschreven archief overgedragen (ontvangen door BZ op 23 december 1959) dat voornamelijk de neerslag vormt van de werkzaamheden verricht door het consulaat voor de Militaire Missie te pretoria. Het archief beslaat de periode 1940-1947 (1952).
De verwerving van het archief
Het archief is krachtens bepalingen van de Archiefwet overgebracht.
Inhoud en structuur van het archief
Selectie en vernietiging
Reeds voor de overdracht werden vernietigd een pakket pamfletten betreffende de oorlogsperiode 1940 - 1945 en pamfletten betreffende Nederlands-Indië en Nederland. De omvang van het archief bedroeg ongeveer 40 cm, waarvan de helft door de inventarisator is vernietigd (zie het bij de inventaris gevoegde proces-verbaal van vernietiging).
Aanwijzingen voor de gebruiker
Openbaarheidsbeperkingen
Deels openbaar, deels beperkt openbaar (A).
Materiële beperkingen
Het archief kent geen beperkingen voor het raadplegen van stukken als gevolg van slechte materiële staat
Aanvraaginstructie
Openbare archiefstukken kunnen online worden aangevraagd en gereserveerd. U kunt dit ook via de terminals in de studiezaal van het Nationaal Archief doen. Om te kunnen reserveren dient u de volgende stappen te volgen:
U maakt een profiel aan op www.gahetna.nl, en logt vervolgens in
Via de archiefinventaris (alleen de beschrijvingen met rode nummers) selecteert u het gewenste archiefstuk door op de knop 'Reserveren' te klikken
In het volgende scherm geeft u aan op welke dag u het archiefstuk wilt inzien
Indien u zich bevindt in de studiezaal en een tafelnummer heeft ontvangen kunt u dit nummer vermelden. Als u geen tafelnummer heeft kunt u tafelnummer 777 laten staan
Vervolgens bevestigt u uw reservering door deze te versturen.
Verwant materiaal
Beschikbaarheid van kopieën
Inventarisnummers van dit archief zijn niet in kopievorm beschikbaar
Afgescheiden archiefmateriaal
In de inhoudsopgave van het archief van het consulaat Bloemfontein van 2 januari 1959 staan een aantal bescheiden vermeld die niet zijn overgedragen aan BZ en zich mogelijk nog te Bloemfontein bevinden
Archief code 1 1955-1964, 153.0 Pretoria-Bloemfontein, overdracht en Vernietiging deel II 1959
. Het betreft hier o.a.:
een kaartsysteem van Nederlanders in het ressort van het consulaat,
negen brievenboeken over de periode 1940 t/m 1958,
kopieën van brieven verzonden van 1940 t/m 1958,
registers van kanselarijrechten 1920 t/m 1955,
vijf oude cheque-boeken over de periode 1943-1951.
Bijlagen
Overzicht van geraadpleegde bronnen
Archieven
Geraadpleegde Archieven van het Ministerie van Buitenlandse Zaken:
- Archief Code 1 1945-1954: Hieruit: 153.0 Pretoria-Bloemfontein, Overdracht en Vernietiging deel I 1952-1953
- Archief Code 1 1955-1964: Hieruit 153.0 Pretoria-Bloemfontein Overdracht en Vernietiging deel II 1959
- Archief DBD 1945-1954: Hieruit: 10 Zuid-Afrika/Bloemfontein deel 1 1946-1954
- Archief DBD 1955-1964: Hieruit: 10 Zuid-Afrika/Bloemfontein deel II 1955-1964
- Archief van de Nederlandse vertegenwoordiging te Pretoria, 1888-1954. Nederlandse Militaire Missie 1940-1947: Hieruit: 7.25 GA Ned.Mil.Missie, Pretoria Algemeen 1950; Z23 Begrenzing van het gebied waar oproeping van dienstplichtigen door gezant mag plaatsvinden, 1942-1944; Z23 Q correspondentie met consulaten over oproeping, onderstand, delegatie etc. van dienstplichtigen, 1941 - 1944
- Archief gezantschap/ambassade Pretoria Code 0 t/m 999, 1945-1954: Hieruit: Code 101 map 3 Consulaat Bloemfontein 1940-1954
- Archief Londens archief 1940-1945 I Gewoon Archief deel 2: Hieruit: AZ/JZ-REG. Registratie militairen, Algemeen; 1a Nederlandse Militaire Missie in Zuid-Afrika 1940-1945 (ontbreekt)
- Archief Londens archief 1940-1945 I Gewoon Archief deel 2: Hieruit: AZ/JZ-MIL. Militaire Zaken; 51 Kostwinnersvergoeding of oorlogsvergoedingsbeschikking voor Nederlandse militairen o.a. in Zuid-Afrika, 1940-1945
- Archief Londens archief 1940-1945 II Geheim Archief: Hieruit: Juridische Zaken; 37 Dienstweigeraars in Zuid-Afrika, deprotatie en bestraffing, 1942-1945
Beschrijving van de series en archiefbestanddelen
- ALGEMEEN, I.
  - Ingekomen brieven bij de Nederlandse militaire missie/gezantschap te Pretoria van dienstplichtigen en hun echtgenotes/verwanten inzake dienstplicht, dienstplichtigen, dienstweigeraars, transport militairen, traktementen, kostwinnersvergoeding, geneeskundige verzorging, demobilisati, naturalisatie en landsettlement., 1941-1946 (sept. 1947).; 1-11
    - 1941 nov. - dec., 1
    - 1942 jan. - febr., 2
    - 1942 maart - april, 3
    - 1942 mei - juni, 4
    - 1942 juli - sept., 5
    - 1942 okt. - dec., 6
    - 1943 jan. - dec., 7
    - 1944 jan. - dec., 8
      Openbaarheid beperkt tot 01-01-2020
    - 1945 april -dec., 9
      Openbaarheid beperkt tot 01-01-2021
    - 1946 jan. - mei, 10
      Openbaarheid beperkt tot 01-01-2022
    - 1946 juni - dec. en 1947 sept., 11
  - Uitgegane brieven van de Nederlandse militaire missie/gezantschap te Pretoria; aan dienstplichtigen en hun echtgenotes/verwanten over de dienstplicht, dienstplichtigen, dienstweigeraars, transport militairen, traktementen, kostwinnersvergoeding, demobilisatie, naturalisatie, werkzaamheden consul., 1941-1947; 12-17
    - 1941 nov. - 1942 mei, 12
    - 1942 juni - dec., 13
    - 1943 jan. - dec., 14
    - 1944 jan. - 1945 dec., 15
    - 1946 jan. - dec., 16
    - 1947 febr. - okt., 17
      Openbaarheid beperkt tot 01-01-2023
  - Instructies voor de consul inzake het oproepen van dienstplichtigen, verstrekken van kostwinnersvergoedingen,terugkeer militairen in burgermaatschappij, verstrekken van leningen., 1941- 1946; 18
- BIJZONDER, II.
  - REGISTRATIE DIENSTPLICHTIGEN
    - Register houdende gegevens over eventueel dienstplichtige Nederlanders en hun gezin, aangelegd in 1940 en bijgehouden tot 1952, 1940-1952; 19
      Hierin bevindt zich een lijst van aan dienstplichtigen verzonden formulieren inkomstenbelasting 1 okt. 1941-1 okt. 1942
    - Staat houdende gegevens inzake keuring en opkomst van en de verstrekking van kostwinnersvergoeding aan dienstplichtigen, 1942-1943, 20
      met bijlagen z.d.
  - ONDERSTAND PENSIOENEN LENINGEN
    - Stukken betreffende de uitbetaling van pensioenen aan J. Graad, P.W. de Have, A.P Kampfraath van der Rutgers en G.S. Wolthers,., 1941-1942; 21
    - Stukken betreffende het verstrekken van kostwinnersvergoeding., 1942-1945; 22-23
      - Betreft C.M.A. Bergé, J.A. Bergen, I.M. van Bonte, M. Engelberts, J. Grootendorst, J.B. Hoegen-Dijkhof, A.G.J. de Jong, D.T. de Jong., 22
      - Betreft H.C. Keuris, P.D. Kruyt, H.M. Lans, G.E.P. Metselaar, G. Phielix, C. Smit, J.J. Snijders, J. Timmer, J.F. Winter., 23
    - In- en uitschottenstaten van bedragen ontvangen en betaald door de consul wegens aan dienstplichtigen verstrekte leningen, reiskosten enz.; hierin aantekeningen over opheffing militaire missie, 1942-1947; 24
    - Stukken betreffende de aflossing door P.D. Kruyt van de aan hem verstrekte demobilisatielening, 1946-1951; 25
  - BERICHTEN OVER DE OORLOGSSITUATIE IN NEDERLAND
    - Verslag van de toespraak van C.E.A. Harloff en W.F. van Lennep gehouden in de Nationale Club te Pretoria over de Duitse inval in Nederland en de Koninklijke familie te Londen., 1940; 26